臺灣高等法院臺中分院民事判決
111年度上字第382號
上訴人    郭德昌  
被上訴人  蘇進    
          黃定福  
上列當事人間請求損害賠償等事件，上訴人對於中華民國111年6
月20日臺灣彰化地方法院111年度訴字第309號第一審判決提起上
訴，本院於111年10月11日言詞辯論終結，判決如下：
    主  文
上訴駁回。
第二審訴訟費用由上訴人負擔。 
    事實及理由
壹、程序部分：
　　按在第二審不變更訴訟標的，而補充或更正事實上或法律上
    之陳述者，非為訴之變更或追加。民事訴訟法第463條、第2
    56條定有明文。上訴人於原審起訴主張被上訴人蘇進之父蘇
    連成為賠償其魚害損失，將農用耕耘機一台（下稱系爭耕耘
    機）賠償予上訴人，嗣於民國98年間遭蘇進竊取，依據侵權
    行為之法律關係請求蘇進賠償；另主張其為蘇進砍伐麻竹，
    蘇進因而受有新臺幣（下同）3萬元之不當得利，而聲明請
    求：應歸還上訴人農用新大台耕耘機一台（價值11萬4000元
    ）；若無法返還系爭耕耘機，則應賠償上訴人20萬元；另給
    付上訴人3萬元，及法定遲延利息。嗣於本院認系爭耕耘機
    已遭蘇進長兄出售而無法返還，而更正聲明請求為：蘇進應
    給付上訴人23萬元及法定遲延利息。核上訴人所為，係不變
    更訴訟標的而更正事實上及法律上之陳述，揆諸首揭規定，
    非訴之變更或追加，先予敘明。
貳、實體部分：　　
一、上訴人主張：
㈠、蘇進之父蘇連成於84年起，在彰化市○○段000地號土地之鄰地
    （下稱系爭土地）上種植麻竹，蘇連成於97年間死亡，該麻
    竹由蘇進所有，同里或朋友想要砍伐竹樹農用，都會先取得
    蘇進同意，為出入方便及避免竹林內有躲藏蛇類攻擊人，伊
    以一、兩年時間逐漸清除該片竹林，蘇進因而受有3萬元清
    除費之不當得利，伊自得請求蘇進返還。又蘇連成曾因使用
    農藥造成伊所養殖魚隻死亡，蘇連成承諾願賠償伊20萬元，
    嗣於83年下旬蘇連成改以給付伊系爭耕耘機做為賠償，詎蘇
    進於98年某月，趁伊不在場時，到伊使用河川地範圍之農舍
    內，將系爭耕耘機竊取後開回自己家中，伊自得依侵權行為
    之法律關係請求蘇進賠償20萬元。
㈡、被上訴人黃定福於97年間，因在彰化市○○段000○00○000○00○0
    000○00地號、○○鄉○○溪河川區域及○○鄉○○○堤防上未登錄國
    有之公有土地（下合稱系爭水利地）上放置貨櫃、鐵架、工
    作平台、鐵棚屋等物，遭經濟部水利署第三河川局（下稱河
    川局）駐警告發，伊知會黃定福移除，黃定福移走貨櫃、拆
    除鐵架平台，卻留下鐵棚屋未拆，河川局警察來視察後，因
    系爭水利地未清空，且黃定福未提出證明其上玻璃缸係伊所
    有，而遭河川局強制執行，並需僱人清除，致伊受有系爭水
    利地上所有200箱玻璃缸（價值約120多萬元）、水耕池設施
    均遭破壞等損害共184萬2000元。爰依侵權行為及不當得利
    之法律關係請求蘇進給付伊23萬元；依侵權行為之法律關係
    ，請求黃定福給付伊184萬2000元（原審為上訴人敗訴之判
    決，上訴人不服，提起上訴）。並上訴聲明：㈠、原判決廢
    棄。㈡、蘇進應給付上訴人23萬元及自起訴狀繕本送達翌日
    起至清償日止按年息百分之5計算之利息。㈡、黃定福應給付
    上訴人184萬2000元，及自起訴狀繕本送達翌日起至清償日
    止按年息百分之5計算之利息。
二、被上訴人：
㈠、蘇進則以：伊係向河川局承租田地，部分為自己所有，上訴
    人所稱之麻竹林生長於溪邊，並非伊與蘇連成種植，伊也不
    知道上訴人有僱工砍除之事。又系爭耕耘機係蘇連成所買，
    伊幫蘇連成耕種農田，蘇連成叫伊從田裡開回家裡，非從上
    訴人之農舍，伊亦否認蘇連成有答應賠償上訴人損害並將系
    爭耕耘機給上訴人之事。並答辯聲明：上訴駁回。
㈡、黃定福則以：伊本欲在系爭水利地為加工石材使用，嗣因遇
    到颱風後，伊就放棄。又因上訴人說他無住所，所以他懇求
    保留系爭水利地上之鐵棚屋給他使用。其後河川局表示要整
    治系爭水利地，上訴人一直拖延未清除，河川局才派員來強
    制拆除等語置辯。並答辯聲明：上訴駁回。
三、得心證之理由：
㈠、上訴人請求蘇進給付部分：　　
１、按無法律上之原因而受利益，致他人受損害者，應返還其利
    益。民法第179條前段定有明文。又主張不當得利請求權存
    在之當事人，對於不當得利請求權之成立，應負舉證責任，
    即應證明他方係無法律上之原因而受利益，致其受有損害。
    上訴人雖主張其代蘇進清除系爭土地上之麻竹，蘇進應返還
    因此受有之3萬元清除費用之利益。蘇進則否認系爭土地上
    之麻竹為其種植。查，上訴人既未舉證證明其所砍伐之麻竹
    為蘇進所有，則其主張蘇進受有其代為砍伐所支出3萬元之
    清除費用，已屬無據。再者，縱上訴人係為自己便利出入而
    清除該片竹林，亦難謂蘇進受有何利益而致上訴人受有損害
    之情形。從而，上訴人依據不當得利之法律關係，請求蘇進
    給付3萬元，洵屬無據。
２、復按因故意或過失，不法侵害他人之權利者，負損害賠償責
    任，民法第184條第1項前段固有規定；惟當事人主張有利於
    己之事實者，就其事實，有舉證之責任，亦為民事訴訟法第
    277條之明文。上訴人主張蘇連成為賠償其魚害損失而交付
    系爭耕耘機予上訴人所有，嗣系爭耕耘機遭蘇進竊取而侵害
    其所有權等情，為蘇進所否認，上訴人自應就上開有利於己
    之事實負舉證責任。而本件上訴人並未提出蘇連成造成其魚
    業損害，並同意系爭耕耘機作為賠償之證明，已無從認其此
    部分主張為真實。另上訴人亦未舉證證明蘇連成確有將系爭
    耕耘機交付予上訴人而使上訴人取得所有權之事實，則上訴
    人主張系爭耕耘機為其所有，亦無從採認。況且，倘若系爭
    耕耘機為上訴人所有，而於98年間即遭蘇進竊取，何以上訴
    人未曾報警處理或對之求償，迄今經過13年餘，方提起本件
    訴訟，亦與常情有違。從而上訴人主張蘇進侵害其所有權，
    依據侵權行為之法律關係，請求蘇進賠償20萬元，為屬無據
    。
㈡、上訴人請求黃定福給付部分：
１、按侵權行為損害賠償之債，須損害之發生與加害人之故意或
    過失加害行為間有相當因果關係，始能成立。所謂相當因果
    關係，係以行為人之行為所造成之客觀存在事實，依經驗法
    則，可認通常均可能發生同樣損害之結果而言；如有此同一
    條件存在，通常不必皆發生此損害之結果，則該條件與結果
    並不相當，即無相當因果關係；不能僅以行為人就其行為有
    故意過失，自認該行為與損害間有相當因果關係（最高法院
    90年度台上字第772號民事判決意旨參照）。復按河川區域
    內之下列行為應經許可：一、施設、改建、修復或拆除建造
    物…六、圍築魚塭、插、吊蚵或飼養牲畜；有下列情形之一
    者，處新臺幣十二萬五千元以上二百五十萬元以下罰鍰：…
    二、違反第六十三條之五第二項規定，未經許可養殖、種植
    植物或設置改建、修復或拆除建造物或其他設施。水利法（
    97年5月7日修正）第78之1條、第92之2條分別定有明文。
２、查，改制前財政部國有財產局臺灣中區辦事處彰化分處以上
    訴人自79年起，未經許可，於系爭水利地之公有土地上，擅
    自設置貨櫃屋、魚塭及堆放雜物等情，於98年間向臺灣彰化
    地方檢察署（下稱彰化地檢署）提起竊佔告訴，該案固經彰
    化地檢署檢察官以逾追訴權時效而以98年度偵字第2447號不
    起訴處分（下稱系爭偵查案件）。惟依據河川局承辦人張啟
    康於系爭偵查案件警、偵訊時陳稱：上訴人竊佔河川公有地
    為私有，在河堤上置放貨櫃屋、魚塭及堆置物品等語，並提
    出98年1月15日勘察紀錄、河川局執行違反水利法現場取締
    紀錄（違反水利法第78條之1第1項）、違建物實測圖及現場
    蒐證照片等附於彰化縣警察局刑案偵查卷宗為據，而上開勘
    查紀錄及取締紀錄均有上訴人於現場行為人欄簽名。而上訴
    人於系爭偵查案件中亦供稱：魚塭是79年間整理出來的，貨
    櫃屋、鐵架等雜物不是伊的，是原先就有等語（見核交卷第
    30頁）。顯見上訴人所謂其所有200箱玻璃魚缸及水耕池（
    魚塭）遭強制執行及需僱人清除等節，應係河川局於98年1
    月15日查獲並認定上訴人於系爭水利地上有違反水利法第78
    條之1第1項規定之情事，並對上訴人為之強制執行之事實，
    應可認定。因此，上訴人所稱其受有200箱玻璃魚缸及水耕
    池（魚塭）等損害，實則係河川局依水利法第78條之1第1項
    規定而執行公權力強制執行之結果，並非黃定福所為甚明。
    至於上訴人所稱黃定福因未全部拆除系爭水利地上之地上物
    ，亦未提出玻璃魚缸為上訴人所有之證明，及於河川局派員
    勘查現場時並未在場等情，均與河川局依法執行拆除之結果
    無涉；上訴人復未舉證證明其所稱受有200箱玻璃魚缸損害
    、水耕池（魚塭）之損害，與黃定福之行為有何相當因果關
    係，則上訴人依據侵權行為之法律關係請求黃定福賠償184
    萬2000元，亦屬無據。另上訴人雖聲請通知證人張啟康到庭
    作證，證明黃定福是否竊佔國有地設置違建。惟黃定福縱有
    竊佔國有地，核與河川局依法為強制執行上訴人所有前揭玻
    璃魚缸及水耕地（魚塭）無涉，本院認無通知之必要，附此
    說明。
四、綜上所述，上訴人依據侵權行為、不當得利之法律關係，請
    求蘇進給付23萬元，及自起訴狀繕本送達翌日起至清償日止
    按年息百分之5計算之利息；及依侵權行為之法律關係，請
    求黃定福應給付184萬2000元，及自起訴狀繕本送達翌日起
    至清償日止按年息百分之5計算之利息，均無理由，應予駁
    回。從而，原審所為上訴人敗訴之判決，核無違誤，上訴意
    旨指摘原判決不當，求予廢棄改判，為無理由，應予駁回。
五、本件事證已臻明確，兩造其餘之攻擊或防禦方法及所提證據
    ，經本院審酌後均認與本件之結論無涉，茲不再一一論列，
    併予敘明。
六、據上論結，本件上訴為無理由，爰判決如主文。
中　　華　　民　　國　　111 　年　　10　　月　　31　　日
　　　　　　　民事第五庭　　審判長法　官　黃綵君
　　　　　　　　　　　　　　　　　法　官　楊珮瑛
　　　　　　　　　　　　　　　　　法　官　李慧瑜
正本係照原本作成。
上訴人上訴利益如逾新臺幣150萬元，得上訴。
如不服本判決，須於收受判決送達後20日內向本院提出上訴書狀
，其未表明上訴理由者，應於提出上訴後20日內向本院提出上訴
理由書狀（均須按他造人數附具繕本）。因疫情而遲誤不變期間
，得向法院聲請回復原狀。
上訴時應提出委任律師為訴訟代理人之委任狀。具有民事訴訟法
第466條之1第1項但書或第2項之情形為訴訟代理人者，另應附具
律師及格證書及釋明委任人與受任人有該條項所定關係之釋明文
書影本。如委任律師提起上訴者，應一併繳納上訴審裁判費。

　　　　　　　　　　　　　　　　　書記官　陳秀鳳
　　　　　　　　　　　　　　　　　
中　　華　　民　　國　　111 　年　　10　　月　　31　　日